Inventaris van het archief van mr. dr. H.A. Lorentz [levensjaren 1871-1944], 1902-1915; T.A.N. Lorentz, 1848-1890; Nieuw-Guinea Expeditie 1905-1914
Nationaal Archief, Den Haag
Collectie 384 Mr. H.A. Lorentz [1871-1944], 1905-1914 [Nieuw-Guinea Expeditie]
Lorentz
oudste stuk - jongste stuk: 1848-1915
C24556
76 inventarisnummer(s); 1,10 meter
Normale geschreven, getypte en gedrukte documenten, geen bijzondere handschriften.
Nationaal Archief, Den Haag
Mr. dr. H.A. Lorentz,, 1871-1944 T.A.N. Lorentz,, 1848-1890
Mr. H.A. Lorentz (1871-1944), doctor in de rechtswetenschappen raakte na zijn promotie aan de Universiteit van Utrecht betrokken bij de exploratie van Nederlands Nieuw-Guinea. Hij nam deel aan drie expedities, één in Noord Nieuw-Guinea en leidde er twee naar Zuid Nieuw-Guinea. De expedities (in samenwerking met het Indisch Comité voor Wetenschappelijke Onderzoekingen) hadden als doel het verkennen en openleggen van de onbekende gebieden en het verzamelen van gegevens op het gebied van antropologie, etnografie, zoölogie, botanie en geologie. Het archief bevat voornamelijk stukken betreffende de expedities, zoals kaarten, krantenartikelen, aantekeningen en dagboeken, daarnaast enkele stukken afkomstig van zijn vader T.A.N. Lorentz.
Archiefvorming
Geschiedenis van de archiefvormer
Persoonlijk leven
Hendrikus Albertus Lorentz werd op 18 september 1871 geboren te Oudewater als zoon van Theodorus Apolonius Ninus Lorentz en Maria Soet. Zijn vader was een geslaagd zakenman, die handelde in Indische tabakken.
In 1900 voltooide Lorentz zijn universitaire opleiding met zijn promotie tot doctor in de rechtswetenschappen. Via zijn kontakten binnen de Universiteit van Utrecht zou hij zijn maatschappelijke loopbaan aanvangen in een discipline, die hem feitelijk niet eigen was n.l. de wetenschappelijke exploratie van Nieuw-Guinea.
Wetenschappelijke expedities
De wens van de Nederlandse regering de gehele Indische archipel te beheersen (mede door economische motieven ingegeven) en de witte vlekken op de kaart in te vullen, leidde rond 1900 tot de oprichting van diverse bestuursvestigingen op Nieuw-Guinea. Met behulp van het Binnenlands Bestuur en de militaire exploratiedetachementen zouden in de komende jaren vanuit Hollandia en Merauke verkennings- en karteringstochten ondernomen worden. Voor de wetenschappelijke openlegging van de onbekende gebieden zorgden het Koninklijk Nederlandsch Aardrijkskundig Genootschap en de in 1890 opgerichte Maatschappij ter bevordering van het Natuurkundig Onderzoek der Nederlandsche Koloniën, die diverse expedities zouden financieren. Als filiaal had de 'Maatschappij' het op Java werkzame Indisch Comité voor Wetenschappelijke Onderzoekingen. In samenwerking met dit Comité zouden de drie expedities waaraan Lorentz deelnam georganiseerd worden. Als doel lag -naast het verkenningsaspekt- de nadruk op het vergaren van gegevens inzake de antropologie, etnografie, zoölogie, botanie en geologie van Nieuw-Guinea.
De eerste expeditie in 1903 stond onder leiding van prof.dr. C.E.A. Wichmann en koos tot haar onderzoeksterrein de noordkust, te weten de omgeving van de Humboldtbaai en de westelijk daarvan gelegen rivieren. Lorentz publiceerde hierover "Eenige maanden onder de Papoea's" (1905), terwijl de wetenschappelijke gegevens gepubliceerd werden in het standaardwerk "Nova Guinea" onder auspiciën van de eerdergenoemde Maatschappij.
De in 1907 uitgeruste expeditie, die van 3 mei tot 25 oktober zou duren, stond onder leiding van Lorentz en had ten doel door te dringen in het centrale bergland aan de zuidkust van Nieuw-Guinea en aldaar wetenschappelijke gegevens te verzamelen. Via de Noordrivier -later Lorentzrivier genaamd- konden de voorlopers van het bergland bereikt worden, waar het basiskamp Alkmaar werd ingericht. Weliswaar kon een hoogliggende bergkam -het Hellwiggebergte- bereikt worden, doch tropische ziekten noopten de expeditie tot terugkeer.
De in 1909 samengestelde expeditie, als logisch vervolg op de voorgaande tocht, stond wederom onder Lorentz' leiding. De expeditie zou duren van 2 september 1909 tot 17 maart 1910. Als hoofddoel had men het bereiken van de sneeuwtoppen aan de zuidkust gesteld. Het inzamelen van wetenschappelijke gegevens stond deze maal minder op de voorgrond. Vergezeld van een kleine ploeg Europeanen en Dajakse koelies wist Lorentz na inspanningen de "Wilhelminatop" te bereiken.
Naast wetenschappelijke publicaties in de serie "Nova Guinea", waar Lorentz medewerking aan verleende, schreef hij zelf het boek "Zwarte menschen, witte bergen" (1913) en diverse artikelen in binnen- en buitenlandse tijdschriften.
Diplomatieke dienst
In 1913 aanvaardde Lorentz de funktie van aspirant vice-consul bij de diplomatieke dienst. In 1913-1915 was hij werkzaam op het consulaat-generaal te Kopenhagen, vervolgens als vice-consul te Kaapstad (1915-1920). Nadien verbleef hij in het gezantschap te Pretoria (1921-1937), waar hij de eindrang van buitengewoon gezant en gevolmachtigd minister zou bereiken.
In 1937 werd hij gepensioneerd. Lorentz overleed in 1944.
Lijst van de belangrijkste deelnemers aan de Nieuw-Guinea expedities van Lorentz met hun disciplines.
Expeditie 1903
Wichmann, C.E.A. leider, geologie
Lorentz, H.A. assistent zoölogie
Sande, G.A.J. van der antropologie, etnografie
Beaufort, L.F. de zoölogie
Dumas, J.M. cartografie
Mas Djipsa botanie
Nouhuys, J.W. van gezagvoerder schip
Expeditie 1907
Lorentz, H.A. leider, zoölogie, etnografie
Nouhuys, J.W. van gezagvoerder, geologie, topografie, meteorologie
Versteeg, G.M. botanie, antropologie
Dumas, J.M. algemene kennis
Expeditie 1909-1910
Lorentz, H.A. leider, zoölogie, etnografie
Nouhuys, J.W. van gezagvoerder, geologie, cartografie
Römer, L.S.A.M. von arts, botanie, antropologie
Raden Jaarman Soemintrol Zeerban arts
Geschiedenis van het archiefbeheer
De verwerving van het archief
Het archief is door schenking verworven.
In 1983 werd het archief van Lorentz door het Koninklijk Instituut voor de Tropen in Amsterdam overgedragen aan de Tweede Afdeling van het Algemeen Rijksarchief, dank zij de medewerking van de heer Van der Wal, bibliothecaris van dit instituut. Het aanvankelijk geheel ongeordende archief heeft thans een omvang van 1,1 meter.
Inhoud en structuur van het archief
Inhoud
Het archief van mr. H.A. Lorentz, zoals het in deze inventaris beschreven is, bevat slechts archivalia betreffende zijn bemoeienissen met de exploratie van Nieuw-Guinea. Stukken over zijn funktioneren in de diplomatieke dienst komen in het geheel niet voor. Wel werd er een brievenboek van zijn vader aangetroffen betreffende diens aktiviteiten als handelaar in tabakken. Het belang van deze collectie is het aanwezig zijn van rapporten en brieven van degenen, die direkt betrokken waren bij de ontdekking van de Papoease cultuur, toen Nieuw-Guinea nog gold als "terra incognita". Tevens kunnen genoemd worden de omvangrijke ingekomen brievenseries van vooraanstaande wetenschapbeoefenaren in die tijd.
Aanwijzingen voor de gebruiker
Openbaarheidsbeperkingen
Volledig openbaar.
Materiële beperkingen
Het archief kent geen beperkingen voor het raadplegen van stukken als gevolg van slechte materiële staat.
Aanvraaginstructie
Openbare archiefstukken kunnen online worden aangevraagd en gereserveerd. U kunt dit ook via de terminals in de studiezaal van het Nationaal Archief doen. Om te kunnen reserveren dient u de volgende stappen te volgen:
Creëer een account of log in.
Selecteer in de archiefinventaris een archiefstuk.
Klik op ‘Reserveer’ en kies een tijdstip van inzage.
Verwant materiaal
Beschikbaarheid van kopieën
Inventarisnummers van dit archief zijn in kopievorm beschikbaar
Verwante archieven
Het archief vormt een waardevolle aanvulling op reeds door de Tweede Afdeling gerequireerde archieven, zoals:
Het archief van het Indisch Comité voor Wetenschappelijke Onderzoekingen, 1888-1941. Inventarisnummer 2.20.34.
Het archief van J.W. van Nouhuys, lid van de expeditie Lorentz, 1907-1945. Inventaris 2.21.125.
Het archief van L.S.A.M. van Römer, arts tijdens de expeditie Lorentz, diverse jaren. Inventaris 2.21.143.
Bijlagen
Bijlage I: Lijst van correspondenten specificerende de inv.nrs. 1-9
Omvangrijke brievenseries worden aangegeven met een "+" bij het aantal: het gaat in ieder geval om meer dan 10 ingekomen brieven.
Aarde en Volk, tijdschrift 1910 1
Aardrijkskundig Genootschap, Kon.Ned. 1906-1913 +10
Aardrijkskundig Genootschap te Antwerpen 1910-1911 7
Abendanon, E.C. 1906-1909 5
Algemeen Handelsblad 1908 2
Algemene Wetenschappelijke Belangen, Vereeniging voor 1908 1
Arthur Thomson, .prof. J. 1911 1
Asbeck, J.R. van. 1908 1
Baart de la Faille, S. 1911 1
Bagchus, W. (?) 1906 1
Bakhuis, L.A. (Commissie Wetenschappelijk onderzoek Suriname) 1910-1911 4
Balen, J. van 1905 1
Bataviaasch Genootschap van Kunsten en Wetenschappen 1910 1
Beaufort, L.F. de 1905, 1909-1910 10
Bedford, W. 1911 1
Begeer, C.J.A. 1910 1
Bergh, P.J. van den 1910 1
Bergh, de 1907 1
Blaauw, A.H. 1909-1910 2
Blom, W.V. 1906 1
Bock, J.M. van (?) 1906, 1908 3
Boidart, J. (?) 1910 1
Bolsius, H. 1908 2
Boorsma. 1907 1
Bratsch, A. 1911 2
Braun, P.E. 1909 3
Brill, uitgeverij E.J. 1911-1913 +10
British Museum 1909, 1911 4
Broek, prof.dr. A.J.P. van den 1910-1911, 1915 6
Brook, D.E. 1911 1
Bruins, Chr. 1910 1
Bruins, J.V. 1910 1
Brust, F.C. 1905-1906 4
Bunge, O.D.E. z.d. 1
Büttikofer, J. (Rotterdamse Diergaarde) 1907-1910 +10
Cappens 1908 1
Chapelle, H.M. la (Indisch Comité Wetenschappelijke Onderzoekingen) 1906-1913 +10
Cognetti de Marty, L. 1910 1
Colijn, H. 1910 5
Concordia, militaire sociëteit Buitenzorg 1910 4
Cremer, J.T. 1910 1
Dalhuisen, A.F.H. 1908 1
Dekhuyzen, M.C. 1908 1
Dekker, dr. J. (Koloniaal Museum) 1910 3
Delprat, Th. 1905-1906 3
Dedem, F.K. van 1909 1
Doeff, H. 1908 4
Dorp, G.C.A. van (Ned.Alpen Vereeniging) 1908, 1911 7
Dumas, J.M. 1905-1908 +10
Egter van Wissekerke, J. 1909 2
Ellermans Harms, uitgeverij 1909 1
Elsevier, uitgeverij 1911 8
Emett, F.W. 1910-1911 +10
Erdkunde, Gesellschaft für - Berlijn 1913 1
Ethnographisch Museum (diverse afzenders) 1905-1913 +10
Fievez de Malines van Ginkel, H. (Indologen-Vereeniging) 1910 4
Fischer, H.W. (Ethnograpisch Museum) 1912-1913 +10
Fisher Unwin, uitgeverij T. 1910-1911 4
Folkertsma, A.F. 1905-1906 +10
Gébel, P.J. 1907, 1909 2
Geest, E. de 1908 5
Geographical Society, Royal 1910-1913 +10
Geographical Society, Royal Scottish 1910-1911 +10
Geographical Society, Tyneside 1910-1911 6
Geographie, Societé de - Marseille 1910 1
Ginkel, G. Van z.d. 1
Gouverneur-generaal, adjudant van de - 1907, 1909-1910 5
Graaff, J. de 1906, 1908 2
Habbema, D. 1909-1912 +10
Hallie, L. van (Pharmaceutisch Laboratorium der R.U. Leiden) 1907 1
Hasselen, J.L. van 1910 1
Have, J.J. ten 1912 3
Heeckeren, L. van 1907 1
Heinemann, W. 1911 2
Heldring, O.G. 1910, 1912 2
Hellwig, R.L.A. (ambtenaar BB Merauke) 1906-1910 +10
Hendrik, secretarie van prins 1914 1
Hofkamp, W.C.A. 1911 1
Hondius van Herwerden, J.H. 1905-1913 +10
Hubrecht, prof.dr. H.F.C. 1906-1913 +10
Illustrirte Zeitung Leipzig 1910 1
Immink, 1909 2
Jaarman, raden 1911 1
Janicki, C. 1908 1
Jelgersma, prof.dr. G. 1909 1
Jong, mr. E.W. de 1911 1
Jongejans, J. (Indologen-Vereeniging) 1910 2
Jongh, A.A. de 1909 1
Jongh, G.J.J. de 1908 1
Justitie, departement van - Batavia 1909 2
Kampen, P.N. van 1908, 1912 6
Karnebeek, van 1908 1
Kepper, G. 1907 1
Kerbert, dr. C. (Artis) 1907-1910 +10
Kock, J.W.R. 1908 2
Koning, D. 1908, 1910 4
Koningsbergen, 1909 1
Koorders, dr. S.H. 1908 5
Korndörffer, J.F.W. 1909 1
Koster, J.P. 1909 1
Kroese, 1908 2
Kruimel, J.H. 1908 2
Kulcrynski, dr. W. 1908 1
Kunsten en Wetenschappen, Provinciaal Genootschap Brabant 1910 1
Kunsten en Wetenschappen, Prov. Utrechtsch Genootschap 1907 1
Laan, J.J. van der 1908 3
Landbouw, departement van - Buitenzorg 1908 1
Langhans, prof.dr. P. 1909-1910 2
Leer, L. van. 1912 2
Leeuwen, C.M. van 1910 1
Lentink, F.A. (Rijksmuseum Natuurlijke Historie) 1908-1911 9
Leurs-Poole, D. 1911 1
Lichamelijke Opvoeding, Ned. Bond voor 1911 1
Lorentz, prof.dr. H.A. 1908-1909 2
Lyons, H.G. 1911 4
Mackellar, mr. C.D. 1911 2
Marine Vereeniging 1910 2
Meer, H.H. ter 1905, 1907 3
Merauke Compagnie 1906 2
Meulen, P. Van der 1910 6
Meijere, J.C.H. de (Artis) 1908, 1911-1912 5
Michiels, R. 1913 2
Missiehuis Tilburg 1911-1912 5
Moederland en Koloniën, Vereeniging 1910 2
Molengraaff, P. 1910 3
Moll, prof.dr. J.W. 1911 5
Moolenburgh, P.E. 1904-1907, 1913 5
Moor, A. de 1910 1
Murman, mr. G. 1911 1
Muijsers, dr. W.H. 1910 1
Natuur- en Geneeskundig Congres, Ned. 1910-1911 4
Natuur- en Letterkundig Genootschap, Alkmaar 1910 1
Natuur-, Genees- en Heelkunde, Genootschap, t.b.v. 1908 1
Natuurkundig Genootschap, Breda 1910 5
Natuurkundig Genootschap, Leeuwarden 1911 2
Natuurkundig Genootschap, Middelburg en Vlissingen 1908, 1911 4
Natuurkundig Genootschap, Rotterdamsch 1910-1911 5
Natuurkundige Vereeniging, Apeldoorn 1911 2
Natuurkundige Vereeniging, Soerabaia 1907 4
Natuurkundige Vereeniging in Nederlandsch-Indië 1910 1
Nederlandsche Alpen Vereeniging 1908-1909 3
Netscher, E. 1907 1
Nierstrasz, H.F. (Mij. ter bevordering van het Natuurkundig Onderzoek der Nederlandsche Koloniën) 1906-1913 +10
Nieuwe Courant 1911 2
Nieuwenhuijs, prof.dr. A.W. 1908-1913 10
Nieuwe Rotterdamsche Courant 1910-1911 6
Nollen, H. 1908 2
Nouhuijs, J.W. van 1903-1914 +10
Nouhuijs, H.J. van 1908 2
Nouhuijs, M. van 1908 3
Nunspeeter Voordrachtenclub 1910 1
Nut van het Algemeen, Mij. tot - Leeuwarden 1910 1
Nut van het Algemeen, Mij. tot - Nijmegen 1910 1
Nut van het ALgemeen, Mij. tot - Rotterdam 1910 1
Nijhoff, M. uitgeverij 1906 1
Obbes, J.T. 1912-1913 6
Offermans, J.K. 1910 1
Oliver, ..(?) 1911 2
Onze Eeuw, tijdschrift 1910 1
Oort, dr. E.D. van (Museum Nat. Historie) 1908-1912 +10
Oost en West, Vereeniging 1910 3
Ophuysen, van 1912 2
Oudemans, G.M. (Vereniging tot behoud van Natuurmonumenten in Nederland) 1910 3
Ouwelingen, (?) 1906 1
Permadi 1907-1908 4
Phaff, K.M. 1910 1
Physica, Genootschap 1911 1
Pieters, F. 1905 1
Posthumus Meyjes, R. 1906-1908 5
Prell, A. 1910 1
Pulle, dr. A. 1908, 1912 7
Pijnacker Hordijk, mr. W.F.C.C. (Teijlers Stichting) 1906-1910 7
Rawling, C.G. 1911 2
Reijkers 1909 1
Richardson, R. 1911 2
Ridder, J.C. de 1909-1910 3
Roll, H.F. (Indisch Comité Wetenschappelijke Onderzoekingen) 1906, 1909 en z.d. 6
Römer, dr. L.S.A.M. von 1909-1912 +10
Ros, ..(?) 1905-1906 3
Rosenberg, E. 1908 2
Rouffaer, G.P. (Tijdschrift Kon. Ned. Aardrijkskundig Genootschap) 1908 10
Ruijter de Wildt, dr. J.C. de (Vereeniging Algemeene Wetenschappelijke Belangen) 1910 3
Sande, G.A.J. van den 1905-1909 +10
Sarasin, F. 1905 3
Schaik, S.J.L.M. van 1908 en z.d. 3
Scheltema, G.A.N. 1910 1
Schultz 1906-1908 7
Seeley & Co, Ltd. 1910 1
Senefelder, drukkerij 1908 1
Servatius, A.M. 1906 1
Sinclair, R. ..(?) 1911 1
Smulders & Co, J. 1911-1912 6
Snelleman, dr. J.F. (Museum Land- en Volkenkunde; Maritiem Museum Prins Hendrik) 1906-1914 +10
Soerabaiasch Handelsblad 1906 1
Sotheran & Co., H. 1910 1
Staudenmayer, J.L. 1908 1
Stenfert Kroese, H.E. 1910 2
Suikerfabrikanten in Ned.Indië, Algemeen Syndicaat van- 1910 1
Tesch, J.G. 1905 1
Tinholt, C. 1908 1
Tissot van Patot, A. (Marine Vereeniging) 1906, 1909-1910 4
Tjeenk Willink, H.D. uitgeverij 1910-1911 +10
Tresling, dr. J.H.A.T. 1910 1
Treub, prof.dr. M. 1906-1907, 1909 8
Tuiling, J.H.F. (?) 1909 1
Tuyll, F.W. van 1908 1
Tydeman, G.F. 1906 2
Valckenier-Kops, (?) 1910-1913 7
Veen, L.J. 1910-1911 2
Vermeulen, J. 1906 1
Verploegh 1905 1
Versteegh, dr. G.W. 1905-1908 9
Weber, prof.dr. M. 1905-1913, 1915 +10
Weber-van Bosse, A. 1908, 1910 2
Weel, van 1906, 1908 4
Weele, H.W. van der (Museum Nat. Historie) 1908 2
Wenckebach, K.F. 1910 1
Went, prof.dr. F.A.F.C. 1908-1910 9
Westbroek, H. 1909, 1912 3
Wevers, A. 1911 1
Wichmann, prof.dr. C.E.A. 1904-1914 +10
Wigman, (departement van Landbouw Buitenzorg) 1906, 1908 2
Wilhelmina, secretarie van Koningin- 1908-1913 +10
Willems, ..(?) 1910 1
Wilson, J.W. 1909 1
Wind, dr. C.H. 1905 1
Wollaston, A.F.R. 1911-1914 +10
Wijck, C.H.A. van der 1908, 1910 5
Wijnen, J. 1911 1
IJzerman, J.W. 1911 3
Zanden, H. van 1908-1909 2
Zeeman, A.C. 1906 1
Zeijlstraten, H.H. (Koloniaal Museum) 1910 2
Beschrijving van de series en archiefbestanddelen
- Stukken betreffende de exploratie van Nieuw Guinea, I.
  - Correspondentie, 1903-1914, A.
    - Ingekomen brieven betreffende de Nieuw-Guinea expedities en het daarmee samenhangende wetenschappelijk onderzoek, 1903-1914.; 1-9; 9 pakken en 1 omslag
      Minuten van uitgaande brieven werden op een enkele uitzondering na, niet aangetroffen. Voor de lijst van correspondenten: zie bijlage I.
      - A - B, 1
      - C - E, 2
      - F - G, 3
      - H - J, 4
      - K - M, 5
      - N, 6
      - O - R, 7
      - S - V, 8
      - W - Z, 9
    - Ingekomen brieven van N.N.:, 10; 1 omslag
      - uit Nederland, 1908-1911 (6).
      - uit Nederlands-Indië, 1906-1910 (7).
      - uit Engeland en Frankrijk, 1911 en z.d. (3).
  - De Noord Nieuw-Guinea expeditie van Wichmann, 1903, B.
    - Dagboek van H.A. Lorentz gehouden tijdens de Nieuw-Guinea expeditie van prof.dr. C.E.A. Wichmann, 1902 december 4 - 1903 oktober 25.; 11; 1 omslag
      206 pag. Losbladig
    - Lijsten houdende een korte omschrijving van genomen foto's tijdens de expeditie van 1903, z.d.; 12; 1 omslag
    - Concept-tekst van Lorentz publicatie "Eenige maanden onder de Papoea's" betreffende de Noord Nieuw-Guinea expeditie onder leiding van prof. Wichmann, 1904.; 13; 1 omslag
      173 pag. Met enige lacunes.
      Het boek verscheen in 1905.
  - De Zuid Nieuw-Guinea expedities van Lorentz, C.
    - Algemeen, 1.
      - Ingekomen rekeningen en brieven betreffende de uitrusting van beide expedities, 1905-1910.; 14-18; 5 omslagen
        - Algemeen., 14
        - Voedingsmiddelen en kleding., 15
        - Fotografieapparatuur., 16
        - Wetenschappelijke apparatuur en preparaten., 17
        - Wapens., 18
      - Passagebiljetten, cognossementen en ladingslijsten van de te verschepen uitrustingsgoederen naar Nieuw-Guinea, 1906-1910.; 19; 1 omslag
      - Aantekeningen van Lorentz over de benodigde levensmiddelen, de wetenschappelijke uitrusting en de belading van het transporterende schip, 1907-1909.; 20; 1 omslag
      - Diverse aantekeningen betreffende de ethnologie, flora en fauna van Nieuw-Guinea, z.d.; 21; 1 omslag
      - Artikel van de hand van Lorentz over de vorsingen op Nieuw-Guinea in de periode 1903-1912., z.d. (1913).; 22; 2 stukken
        Overdruk met duplicaat
      - Schetskaarten van de noordkust van Nieuw-Guinea, blad I en II, z.d.; 23; 2 bladen 60 × 70 cm; schaal 1:1000000
        Blad III en IV ontbreken
        kaart
      - "Übersichtskarte der Expeditionen nach Zentral Neu-Guinea 1907 und 1909/10 unter der Leitung von Dr H.A. Lorentz, aufgenommen und gezeichnet von J.W. van Nouhuys", z.d.; 24; 1 blad 49 × 63 cm; schaal 1:1000000
      - "Nova Guinea; Résultats de l'expédition scientifique Néerlandaise à la Nouvelle-Guinée", ingekomen wetenschappelijke publicaties, 1905-1915.; 25-26; 2 pakken; Gedrukt
        - Zoölogie en botanie., 25
        - Geologie en ethnografie., 26
      - Ingekomen tijdschriften "De aarde en haar volken", "Geographische Mitteilungen" en "Geographischer Monatsbericht", waarin artikelen betreffende Nieuw-Guinea c.q. de expedities.., 1906-1910.; 27; 1 omslag; Gedrukt
      - Kranteartikelen betreffende Nieuw-Guinea en de resultaten van de expedities van Lorentz, 1907-1910.; 28; 1 pak
    - De eerste expeditie, 1907, 2.
      - Kantooragenda houdende korte dagelijkse aantekeningen, bijgehouden over de periode, 9 januari - 1 mei 1907.; 29; 1 deel
        Betreft de voorbereidingen van de eerste expeditie.
      - Contracten inzake de huur van koelies gesloten tussen H.A. Lorentz en the Office of the Protector of Chinese te Singapore, 1907.; 30; 2 stukken
      - Tekeningen van de Wilhelminatop en omliggende bergkammen gezien vanuit "Alkmaar" en "waarnemingseiland", 1907 en z.d.; 31; 2 stukken
      - Schetskaart van de Noord-Rivier vanaf "bivak-eiland" tot "kamp Alkmaar" getekend door J.W. van Nouhuys, 1907.; 32; 1 blad 44 × 88 cm; schaal 1:50000
      - Register van voorradige levensmiddelen voor Europeanen, 1907.; 33; 1 deeltje
      - Dagboek van verbruikte levensmiddelen tijdens de eerste expeditie, bijgehouden over de periode, april 1907 oktober 1907.; 34; 1 deeltje
      - Aantekenboekje van Lorentz houdende korte omschrijvingen van genomen foto's., 1907.; 35; 1 deeltje
        Incompleet
      - Concepten van de door Lorentz opgemaakte officiële verslagen van de eerste expeditie uitgebracht aan het Indisch Comité voor Wetenschappelijke Onderzoekingen, 1907.; 36; 1 omslag
      - Register van ingezamelde ethnografische voorwerpen tijdens de eerste expeditie, deel I, z.d. (c. 1910); 37; 1 deel
        Deel II bevindt zich in inventarisnummer 55.
      - Brief van de gouvernementssecretaris houdende een berisping wegens het meevoeren van het lijk van een neergeschoten papoea, met bijlagen. Met minuutbrief van Lorentz in antwoord hierop., 1908.; 38; 4 stukken
    - De tweede expeditie, 1909-1910, 3.
      - Minuten van uitgaande brieven aan het Indisch Comité voor Wetenschappelijke Onderzoekingen met betrekking tot de plannen voor een tweede expeditie naar Zuid Nieuw-Guinea, 1908.; 39; 1 omslag
      - Kantooragenda houdende korte dagelijkse aantekeningen, bijgehouden over de periode, Met calendarium van zijn verblijfplaatsen.; 15 februari - 4 september 1909; 40; 1 deel
        Betreft de voorbereidingen van de tweede: expeditie.
      - Afschriften van gouvernementsbesluiten inzake het beschikbaarstellen van personeel en materieel aan de tweede expeditie, 1909.; 41; 1 deeltje
      - Introduktiebrief en wapenvergunningen afgegeven door de gouvernementssecretaris, 1909.; 42; 3 stukken
      - Dagboek bijgehouden tijdens de tweede expeditie, 1909-1910.; 43-44
        - 1909 april 9 - november 18; pag. 1-376., 43
        - 1909 november 18 - 1910 januari 11; pag. 377-609., 44
      - Kasboekjes van inkomsten en uitgaven ten behoeve van de expeditie, bijgehouden over de periode, februari 1909 april 1910.; 45; 2 deeltjes
      - Stukken betreffende de indienstneming van koelies en dwangarbeiders en gegevens over hun salariëring, 1909-1911.; 46; 1 omslag
      - "Zeepassen", vergunningen aan de inlandse koelies van gouvernementswege verstrekt voor de reis van de Westerafdeling van Borneo naar Nieuw-Guinea v.v., 1909.; 47; 1 omslag
      - Kasboek van de voorradige en verbruikte levensmiddelen voor de koelies, 1909.; 48; 1 katern
      - Tijdens de expeditie ingekomen brieven van de Dajakker Tigung Aging vnl. handelend over de voedselvoorraden, 1909-1910.; 49; 1 omslag
      - Brieven van L.S.A.M. von Römer over diens werkzaamheden, achtergelaten bij het voedsel in de bivakken op weg naar de Wilhelminatop, 1909.; 50; 2 stukken
        Geschreven op perkament.
      - Verslag over de situatie in het basiskamp Alkmaar en over de botanische expeditie naar het Hellwiggebergte opgemaakt tijdens de afwezigheid van Lorentz door L.S.A.M. von Römer, 1909 oktober-november.; 51; 1 deel
      - Aantekenboekjes bijgehouden tijdens de expeditie houdende gegevens over de ornitologie, 1909.; 52; 2 deeltjes
      - Concepten van de door Lorentz opgemaakte officiële verslagen van de tweede expeditie uitgebracht aan het Indisch Comité voor Wetenschappelijke Onderzoekingen, 1909-1910.; 53; 1 omslag
      - Lijsten houdende korte omschrijvingen van genomen foto's tijdens de tweede expeditie, z.d. (1909).; 54; 1 omslag
      - Register van ingezamelde ethnografische voorwerpen tijdens de tweede expeditie, deel II, z.d. (c. 1910).; 55; 1 deel
        Deel I bevindt zich in inventarisnummer 37
      - Teksten en aantekeningen voor te houden redevoeringen over de tweede expeditie. In het engels en frans., 1910.; 56; 1 omslag
      - "De tocht naar de eeuwige sneeuw van Nieuw-Guinea", overdruk van een artikel van de hand van Lorentz., z.d. (1910).; 57; 1 omslag